---
title: "Teste de Breslow-Day"
author: "Samuel Medeiros"
date: "2024-01-26"
output:
  pdf_document: 
    latex_engine: xelatex
---

```{r setup, include=FALSE}
knitr::opts_chunk$set(echo = TRUE)
```

## Introdução

Testes de homogeneidade proporcionam uma abordagem essencial para avaliar a constância da associação entre variáveis entre diversas categorias de uma terceira variável, desempenhando importante aplicação prática na área da saúde. Entre esses testes, destaca-se o teste de Breslow-Day, uma ferramenta estatística inicialmente proposta por Breslow, Day e Heseltine em 1980 (Breslow e Day 1980). Ao contrário de outros métodos, o teste de homogeneidade de Breslow-Day não se limita a uma análise 2×2, expandindo sua aplicabilidade para avaliar associações em múltiplos estratos de uma variável, sendo utilizado para verificar a homogeneidade das razões de chances (odds ratios) em diferentes estratos e sendo aplicável em estudos epidemiológicos, como os relacionados à saúde materna. Aqui, entretanto, não ficaremos presos a explicações maiores sobre razões de chances. Para melhor informação a respeito do tema, recomendamos a leitura deste outro [**tutorial**](https://observatorioobstetricobr.org/livro-e-tutoriais/risco-relativo-e-odds-ratio-como-calcular-e-suas-principais-diferencas/) já publicado pelo OOBr.

Um exemplo ilustrativo da relevância do teste de Breslow-Day em contextos relacionados à saúde materna ou a estudos epidemiológicos é evidenciado ao analisarmos se a relação entre a administração de um tratamento e a incidência de complicações durante a gravidez permanece consistente de acordo com o
estado nutricional da gestante, que poderia ser, por exemplo, x e y. Aqui, o estado
nutricional da gestante seria a variável estratificadora, e x e y seriam seus estratos. Assim,
nosso objetivo seria testar se o tratamento aplicado tem a mesma influência em
complicações na gravidez tanto para quando o estado nutricional da gestante é x quanto para quando o estado nutricional é y.

Este texto pressupõe que o leitor possui conhecimentos prévios em conceitos básicos relacionados à teoria de testes de hipóteses. Caso contrário, ou para uma revisão desses conceitos, recomendamos a leitura do post sobre testes de hipóteses produzido pelo OOBr, disponível neste [link](https://observatorioobstetricobr.org/livro-e-tutoriais/teste-de-hipoteses/).

## O teste de Breslow-Day

O teste de Breslow-Day é uma ferramenta estatística robusta projetada para avaliar a homogeneidade das razões de chances (odds ratios) em diferentes estratos de uma variável estratificadora. Sua aplicação se destaca em estudos epidemiológicos, especialmente na área da saúde materna, onde a complexidade das interações entre variáveis exige métodos analíticos refinados. É um teste não paramétrico, logo, não assumimos nenhuma suposição a respeito da distribuição dos dados da amostra.

O primeiro passo, como na aplicação de qualquer teste estatístico, é a definição das hipóteses em análise. As hipóteses para o teste de Breslow-Day, levando em consideração o exemplo de complicação na gravidez nos K estratos de estado nutricional, são:

 + $H_0$: Não há diferença na associação entre o tratamento aplicado e complicações nos diferentes estratos definidos pela variável estratificadora (por exemplo, estado nutricional da gestante).

 + $H_1$: Existe diferença na associação entre o tratamento aplicado e complicações nos diferentes estratos definidos pela variável estratificadora.

 A fórmula para o cálculo do teste de Breslow-Day envolve os elementos de uma tabela de contingência, podemos ver na Tabela 1 um exemplo deste tipo de tabela para o k-ésimo estrato.

```{r tabela_contingencia, echo=FALSE, warning=FALSE}
library(knitr)

# Dados da tabela de contingência
dados_tabela <- data.frame(
  Categoria = c("Tratamento", "Sem Tratamento", "Total"),
  `Complicações` = c("$a_k = 15$", "$c_k = 20$", "$m_{Ck} = 35$"),
  `Sem Complicações` = c("$b_k = 35$", "$d_k = 50$", "$m_{Sk} = 85$"),
  Total = c("$n_{Tk} = 50$", "$n_{Sk} = 70$", "$T_k = 120$")
)
colnames(dados_tabela) <- c('Categoria','Complicações','Sem Complicações','Total')
# Criação da tabela com kable
kable(dados_tabela, format = "markdown", caption = "Tabela de Contingência para o Exemplo no k-ésimo estrato")

```
Em que:

 + $a_k$ é o número de indivíduos que passaram pelo tratamento e tiveram complicações no k-ésimo estrato da variável estrátificadora;

 + $b_k$ é o número de indivíduos que passaram pelo tratamento e não tiveram complicações no k-ésimo estrato da variável estrátificadora;

 + $c_k$ é o número de indivíduos que não passaram pelo tratamento e tiveram complicações no k-ésimo estrato da variável estrátificadora;

 + $d_k$ é o número de indivíduos que não passaram pelo tratamento e não tiveram complicações no k-ésimo estrato da variável estrátificadora;

 + $m_{Ck}$ é o número de indivíduos totais que tiveram complicações no k-ésimo estrato da variável estrátificadora;

 + $m_{Sk}$ é o número total de indivíduos que não tiveram complicações no k-ésimo estrato da variável estrátificadora;

 + $n_{Tk}$ é o número total de indivíduos  que passaram pelo tratamento no k-ésimo estrato da variável estrátificadora;

 + $n_{Sk}$ é o número total de indivíduos  que não passaram pelo tratamento no k-ésimo estrato da variável estrátificadora;

 + $T_{k}$ é o número total de indivíduos no k-ésimo estrato da variável estrátificadora.


A partir destas informações, geramos a estatística de teste $\chi^2_{BD}$, onde $\chi ^2_{BD}$ é distribuído assintoticamente como uma $\chi^2_{K-1}$ com K-1 graus de liberdade, sendo K o número total de estratos da variável estratificadora. A estatística de teste é calculada pela seguinte fórmula:


$$
\chi^2_{BD} = \sum_{k=1}^{K} \frac{(a_k - E(a_k))^ 2}{\text{Var}(a_k)}.
$$

É crucial observar que a soma não incorpora casos (estratos) envolvendo tabelas com frequências marginais nulas, pois, nesses cenários, a variância a $Var(a_k)$ seria zero.

Sob a hipótese nula, a estatística segue aproximadamente uma distribuição qui-quadrado com m − 1 graus de liberdade, sendo m número de tabelas efetivamente consideradas.

O valor esperado e a variância da frequência $a_k$ são obtidos sob a premissa de homogeneidade da razão de chances.O valor esperado $E(a_k)$ é obtida como uma solução da equação quadrática

$$
E(a_k) = (\hat a(n_{Tk} + m_{Ck}) + (n_{Tk} - n_{Tk}) \pm \frac{\sqrt{[\hat a(n_{Ck} + m_{Ck}) + (n_{Sk} - n_{Tk})] ^2 - [4(\hat a - 1)\hat a (n_{Tk} m_{Ck})]}}{2(\hat a - 1)},
$$

em que $\hat a$ é o estimador de Mantel-Haeszel da razão de chances comum (Mantel e Haenszel, 1959):

$$
\hat a  = \frac{\sum_{k=1}^{K} \frac{a_kd_k}{T_k}}{\sum_{k=1}^{K}\frac{b_kc_k}{T_k}}.
$$

Adicionalmente, a variância $Var(a_k)$ é expressa como:

$$
Var(a_k) = \left(\frac{1}{E(a_k)} + \frac{1}{n_{Tk} - E(a_k)}+ \frac{1}{m_{Ck} - E(a_k)}+ \frac{1}{n_{Sk} - m_{Ck} +  E(a_k)}\right)^{-1}.
$$

Assumindo a hipótese nula como verdadeira, conforme discutido no post sobre teste de hipótese ou valor-p, recorremos à distribuição qui-quadrado para avaliar a probabilidade de obter um valor tão extremo quanto o observado. Esse procedimento fornece evidências para a rejeição ou não rejeição da hipótese nula.

Assumido um valor de significância, caso o valor observado seja significativamente extremo, em termos estatísticos, rejeitamos a hipótese nula, indicando evidências de heterogeneidade nas razões de chances entre os estratos. Caso contrário, não temos evidências suficientes para rejeitar a hipótese nula, sugerindo consistência nas associações.

Seguiremos com um exemplo prático com a utilização do software estatístico R para melhor entendimento do teste.  Os dados são meramente ilustrativos, simulados no próprio R de maneira simples.

## Aplicação
Vamos ilustrar a aplicação do teste de Breslow-Day em dois exemplos práticos relacionados à obstetrícia.

### Exemplo 1:  Influência do Tipo de Parto na Incidência de Complicações Neonatais
Neste cenário, consideraremos um estudo que investiga se o tipo de parto (normal ou cesariana) influencia a incidência de complicações neonatais, estratificando por duas idades gestacionais: prematuro e a termo.

```{r echo =FALSE, warning=FALSE}
# Dados do exemplo 1
dados_obstetricia1 <- data.frame(
  Tipo_Parto = rep(c("Normal", "Normal", "Cesariana", "Cesariana"), 2), 
  Complicacoes = rep(c("Sim", "Nao"), 4), 
  Idade_Gestacional = c(rep("Prematuro", 4), rep("A Termo", 4)), 
  Frequencia = c(30, 25, 12, 17, 4, 6, 68, 94)
)

# Criação da tabela de contingência
tabela_contingencia_obstetricia1 <- xtabs(Frequencia ~ Tipo_Parto + Complicacoes + Idade_Gestacional, data = dados_obstetricia1)
tabela_contingencia_obstetricia1

```
Aplicamos o teste pela função `BreslowDayTest()` do pacote `DescTools`, onde podemos obter o valor da estatística de teste, os graus de liberdade e o respectivo p-valor do teste. A função permite a especificação de uma razão de chances comum referente a hipótese nula. Caso esse argumento não seja especificado, a função estima essa razão de chances comum utilizando o já apresentado estimador de Mantel-Haenszal.

```{r message=FALSE, warning=FALSE}
# Aplicação do teste de Breslow-Day
#install.packages('DescTools')
library(DescTools)
resultado_teste_obstetricia1 <- BreslowDayTest(tabela_contingencia_obstetricia1)
pvalue <- resultado_teste_obstetricia1$p.value
resultado_teste_obstetricia1


```
Com um valor-p igual a `r pvalue`, não encontramos evidências estatisticamente significativas para rejeitar a hipótese nula. Portanto, não temos motivos para acreditar que o tipo de parto influencie de maneira diferente em complicações neonatais quando comparamos idades gestacionais prematuras ou a termo.



### Exemplo 2: Influência do Tipo de Anestesia na Incidência de Complicações Pós-Parto nos diferentes extratos do baixo peso ao nascer
Neste cenário, consideraremos um estudo que investiga se o tipo de anestesia (Epidural ou Sem Anestesia) influencia a incidência de complicações neonatais, estratificando por três intervalos de peso baixo ao nascer: menos que 1500g (< 1500), entre 1500g e 1999g (1501 < peso < 2000)  e 2000g a 2499g (1999 < peso < 2500).

```{r echo =FALSE, warning=FALSE}
# Cenário Obstétrico 4: Influência do Tipo de Anestesia na Incidência de Complicações Pós-Parto
set.seed(2244)
# Dados do exemplo 4
dados_obstetricia4 <- data.frame(
  peso = rep(c(" < 1500", '1501 < peso < 2000' , '1999 < peso < 2500'), 2),
  Tipo_Anestesia = rep(c("Epidural", "Sem Anestesia"), each = 2),
  Complicacoes_Pos_Parto = rep(c("Sim", "Nao"), 2),
  Frequencia = round(runif(12, 0, 100))
)

# Criação da tabela de contingência
tabela_contingencia_obstetricia4 <- xtabs(Frequencia ~ Tipo_Anestesia + Complicacoes_Pos_Parto + peso, data = dados_obstetricia4)
tabela_contingencia_obstetricia4
```


```{r}
# Teste de Breslow-Day
resultado_teste_obstetricia4 <- BreslowDayTest(tabela_contingencia_obstetricia4)
resultado_teste_obstetricia4

```

O valor-p extremamente baixo (< 0.001) indica que há evidências estatisticamente significantes de heterogeneidade nas odds ratios entre os diferentes estratos de peso ao nascer. Em outras palavras, a associação entre o tipo de anestesia e a incidência de complicações pós-parto não é homogênea nos grupos de peso ao nascer considerados. Portanto, com base nos resultados deste teste, podemos concluir que a influência do tipo de anestesia na incidência de complicações pós-parto varia significativamente entre os grupos de peso ao nascer delineados. 

## Considerações Finais

O teste de Breslow-Day é uma ferramenta estatística poderosa para avaliar a homogeneidade das razões de chances em diferentes estratos de uma variável estratificadora. Ao aplicar esse teste, consideramos a hipótese nula de que não há diferença na associação entre as variáveis de interesse nos estratos definidos. Em contrapartida, a hipótese alternativa sugere a presença de diferenças significativas nas associações entre os estratos.

Ao analisar a estatística de teste $\chi ^2_{BD}$, com seus graus de liberdade e p-valor associados, podemos tomar decisões informadas sobre a rejeição ou não rejeição da hipótese nula. Um p-valor inferior ao nível de significância escolhido (geralmente 0.05) sugere evidências estatísticas para rejeitar a hipótese nula, indicando heterogeneidade nas razões de chances entre os estratos. Por outro lado, um p-valor maior sugere a falta de evidências para rejeitar a hipótese nula, indicando consistência nas associações.

É importante interpretar os resultados considerando o contexto específico do estudo e a relevância clínica das associações analisadas. O teste de Breslow-Day oferece uma abordagem estatística valiosa para investigações epidemiológicas mais complexas, especialmente na área da saúde materna, onde a heterogeneidade nas associações é comum devido à diversidade de fatores envolvidos.

Utilizar o teste de Breslow-Day com sabedoria, contribui para a qualidade e confiabilidade das análises estatísticas em estudos estratificados. Esperamos que este tutorial tenha sido útil para a compreensão e aplicação desse teste em seus próprios estudos e pesquisas. Se tiver dúvidas ou sugestões, sinta-se à vontade para entrar em contato pelos nossos canais de comunicação.

